【裁判字號】    94,上訴,2628
【裁判日期】    950509
【裁判案由】    違反槍砲彈藥刀械管制條例
【裁判全文】
臺灣高等法院臺中分院刑事判決        94年度上訴字第2628號
上  訴  人
即  被  告  丙○○
                    （另案於臺灣臺中監獄臺中分監執行中）
選任辯護人  張淑琪律師
上列上訴人因違反槍砲彈藥刀械管制條例案件，不服臺灣臺中地
方法院94年度訴字第2268號中華民國94年11月17 日第一審判決
（起訴案號：臺灣臺中地方法院檢察署94年度偵字第7137號），
提起上訴，本院判決如下：
    主  文
原判決撤銷。
丙○○無罪。
    事  實
一、公訴意旨略以：丙○○於民國（下同）九十四年四月十五日
    凌晨一時三十分許，將可發射子彈具有殺傷力之仿BERETTA
    廠M九型半自動手槍製造之玩具手槍更換土造金屬槍機、槍
    管而成之改造手槍一支（含彈匣一個，槍枝管制編號000
    0000000）及具有殺傷力之口徑零點四吋之制式子彈
    七顆、不具殺傷力之玩具子彈三顆置於其所有之黑色背包中
    ，攜帶前往臺中縣大里市○○路八八七號李旭順住處，欲向
    李旭順收取借款，而未經許可，持有上揭槍、彈，嗣即為警
    循線在上址當場查獲，並扣得上揭改造手槍一支、制式子彈
    七顆及丙○○所有供持有上揭槍、彈所用之黑色背包一個，
    因認其涉犯槍砲彈藥刀械管制條例第八條第四項未經許可，
    持有可發射子彈具有殺傷力之改造手槍罪及同條例第十二條
    第四項之未經許可，持有子彈等罪嫌。
二、按犯罪事實應依證據認定之，無證據不得認定犯罪事實；不
    能證明被告犯罪者，應諭知無罪之判決，刑事訴訟法第一百
    五十四條第二項、第三百零一條第一項分別定有明文。又所
    謂認定犯罪事實之證據，係指足以認定被告確有犯罪行為之
    積極證據而言，該項證據自須適合於被告犯罪事實之認定，
    始得採為斷罪之資料；且如未能發現相當確實證據，或證據
    不足以證明，自不能以推測或擬制之方法，以為裁判之基礎
    ；而認定犯罪事實所憑之證據，雖不以直接證據為限，間接
    證據亦包括在內，然而無論直接證據或間接證據，其為訴訟
    上之證明，須於通常一般人均不致有所懷疑，而得確信其為
    真實之程度者，始得據為有罪之認定，倘其證明尚未達到此
    一程度，而有合理之懷疑存在時，即難遽採為不利被告之認
    定；另刑事訴訟法第一百六十一條已於九十一年二月八日修
    正公布，其第一項規定：檢察官就被告犯罪事實，應負舉證
    責任，並指出證明之方法。因此，檢察官對於起訴之犯罪事
    實，應負提出證據及說服之實質舉證責任。倘其所提出之證
    據，不足為被告有罪之積極證明，或其指出證明之方法，無
    從說服法院以形成被告有罪之心證，基於無罪推定之原則，
    自應為被告無罪判決之諭知，最高法院分別著有二十九年上
    字第三一○五號、四十年台上字第八六號、七十六年度台上
    字第四九八六號、九十二年度台上字第一二八號等判例意旨
    可資參照。
三、本件公訴人認被告涉犯上開罪嫌，無非以查獲本案之員警洪
    泳淋（原名乙○○）、蕭名助於偵查中之證詞，及扣案之改
    造改造手槍一把，經送請內政部警政署刑事警察局鑑驗結果
    認係仿BERETTA廠M9型半自動手槍製造之玩具手槍換裝土造
    金屬槍機、槍管而成之改造手槍，具有殺傷力，另扣案之口
    徑0．40吋之制式子彈七顆經鑑驗結果亦認具有殺傷力，為
    其主要論據。
四、訊據上訴人即被告（以下簡稱被告）丙○○堅決否認上開犯
    行，辯稱：案發當天，李旭順打電話給伊說要還錢，伊依約
    到達李旭順住處門口，即遭警員蕭名助、洪泳淋制伏，毒品
    是從伊上衣口袋查獲的，裝有提款卡之紅色皮夾是伊從褲子
    右後側的口袋拿出來交給警方的。嗣警方將伊戴上手銬帶到
    李旭順住處一樓後面房間，不久警員洪泳淋拿手槍進來，問
    是否伊的，伊即否認，警員事後才到李旭順住處門口拍照，
    伊沒有攜帶槍枝、子彈到現場，扣案之黑色背包亦非伊所有
    等語。
五、經查：
  (一)本案係李旭順所檢舉查獲，然其與被告彼此間有債務糾紛，
    業據其等於原審陳述甚詳，證人李旭順且於警詢時證稱：「
    ‧‧‧我曾向他（丙○○）借錢，經常遭他催討」等語（見
    警卷第九頁），而證人李旭順所以供出被告，係因其於案發
    前（四月十四日二十二時許），在台中市○○路語民族路口
    為員警洪泳淋、蕭名助查獲，經員警以電腦查出其有毒品前
    科，乃將李旭順帶回派出所製作筆錄，其深恐遭採尿送驗，
    遂供出一位通緝犯，以和警方作條件交換，其並以還錢為由
    叫被告至其住處拿取，當日員警確未對其採尿等情，業據證
    人李旭順於原審審理中結證明確（見原審卷第九三、九四、
    九七、九八頁，另見警卷第九頁）。酌以員警洪泳淋、蕭名
    助確未對其採尿送驗，益徵證人李旭順上開證詞應堪採信，
    足認本案確係員警利用甫查獲之李旭順而誘捕被告。另證人
    李旭順於94年4月14日之警詢檢舉筆錄中證稱：「我要檢舉
    丙○○毒品通緝及非法施用及持有海洛因毒品」等語（見警
    卷第九頁），並未提及被告持有槍械乙情。證人洪泳淋於原
    審證稱：李旭順只告訴我們被告遭通緝，有在使用毒品等語
    ；證人蕭名助於原審亦證稱：當時只是去抓通緝犯而已，沒
    想到被告帶槍等語。可見警方事前並未接獲任何被告持有槍
    彈之情資。然洪泳淋於其製作之職務報告竟記載：「‧‧‧
    接獲民眾李先生檢舉‧‧‧有一位姓名叫丙○○的毒品通緝
    犯，經常擁槍自重‧‧‧」（見警卷第十一頁），與其製作
    之檢舉筆錄已不相符，李旭順既未檢舉被告持有槍械，其何
    以於職務報告上記載李旭順檢舉被告擁槍自重？
  (二)被告固未於警詢及偵查中抗辯其係遭員警栽槍誣陷之情，然
    其為員警查獲當日製作筆錄時，除坦承有施用毒品及扣案之
    海洛因四小包、安非他命一小包為其所有，並在扣押物品目
    錄表簽名表示毒品係其所有外，自始即堅詞否認扣案之黑色
    背包及其內之改造手槍、子彈為其所有，就扣案之改造手槍
    一支及子彈十顆則拒絕簽名供認係其持有，並要求將查獲之
    改造手槍、子彈送請鑑定指紋，以證明其清白，有該日之警
    詢筆錄及扣押物品目錄表附卷可稽（見警卷第四至六頁、第
    十七頁）；被告嗣於偵審中亦始終堅稱扣案之黑色背包及槍
    、彈非其所有，並請求就上開物品為指紋鑑定。倘前開扣案
    證物確係被告所持有，衡情其應無一再為送請鑑定指紋之請
    求。況經原審及檢察官分別送請內政部警政署刑事警察局鑑
    定結果，槍彈部分因指紋紋線模糊不清、黑色背包部分則未
    發現可資比對指紋，均無從比對認定等情，有內政部警政署
    刑事警察局九十四年九月十六日刑紋字第０九四０一四０七
    七三號、同年六月十日刑紋字第０九四００九０一０五號鑑
    驗書各一份在卷足憑（見原審卷第六一頁、偵查卷第三四頁
    ），關於被告是否曾觸摸過上開扣案之槍、彈及黑色背包一
    節已無從確認。
  (三)證人即警員洪泳淋、蕭名助於偵審中均證稱：扣案改造手槍
    、子彈係自被告隨身攜帶的黑色背包內查獲等語；另依卷附
    現場照片所示，本件查扣之子彈均裝填於塑膠夾鍊袋內（見
    警卷第二六頁）。是該隻黑色背包及塑膠夾鍊袋，均屬本案
    重要證物，依法應予扣押，然依卷附之扣押物品目錄表所載
    竟均未予扣押（見警卷第十七頁），亦未見隨案移送地檢署
    ，其等辦案程序已有嚴重違失。證人洪泳淋於偵查中證稱：
    「（檢察官問：皮包現在何處？）被告的弟弟領回了。」等
    語，證人蕭名助於同日偵查中則證稱：「該包包好像還在我
    們派出所內」等語（見偵查卷二六頁），其二人對於背包所
    在之說詞，明顯不一。證人洪泳淋於本院審理中嗣改稱：「
    （審判長問：原來的扣押物品目錄表上有無扣押黑色背包？
    ）沒有扣，是他們沒有拿走，我們將包包交給他弟弟，他說
    不是他的」、「（審判長問：何時扣？）查獲當時有將包包
    留下來，後來到地檢署開庭，檢察官要求將包包送到贓物庫
    ，要去驗指紋」等語（見本院卷第九二頁），被告就該黑色
    背包既自始否認係其所有，則查獲當日被告究竟是否確曾持
    有黑色背包，或經送鑑驗指紋之該黑色背包，確否即係未載
    於扣押物品目錄表中涉案背包，或確為被告所有，終屬可疑
    。
  (四)證人洪泳淋於本院審理中證稱：「被告的包包本來背在身上
    ，他自己將包包拉下來拿在手上，我們才將包包拉下來」、
    「當時打開包包拍照的是蕭名助」、「黑色包包在九十四年
    五月二十三日送交贓物庫之前，均放在派出所儲藏室，自查
    獲時起就用塑膠袋包起來」等語（見本院卷第九一、九二頁
    、警卷第二五頁）；參以證人蕭名助於原審證稱：「確定被
    告手上沒有戴手套。」等語（見原審卷第一○六頁），而查
    獲當時蕭名助打開黑色包包拍照時，亦未帶上手套（見警卷
    第二五頁），則查獲當時該黑色背包既經被告及證人蕭名助
    觸摸，嗣並以塑膠袋包裝、妥善保存，何以於查獲後不及二
    月，竟未能在黑色背包上發現可資比對之指紋，（見偵查卷
    第三四頁內政部警政署刑事警察局鑑驗書參照），則該黑色
    背包是否事先刻意經過擦拭處理，致無法採得任何一枚指紋
    （包括蕭名助打開背包時應留下之指紋），亦令人存疑。
  (五)被告自始辯稱：扣案黑色背包、槍彈照片係員警事後到門口
    去佈置拍攝，當時伊被銬在李旭順住處一樓後方，不在拍照
    現場等語。觀之卷內現場照片均無被告身影（見警卷第二五
    、二六頁），已難以證明員警拍攝現場證物時被告在場。雖
    洪泳淋於本院審理中證稱：拍照時有伊、蕭名助、李旭順、
    及被告在場，被告站在旁邊，沒有銬手銬等語（見本院卷第
    八九、九十頁背面），參以證人洪泳淋所證現場由伊拍照，
    蕭名助負責將包包打開之情，則其二人竟任由涉有槍砲、毒
    品罪嫌，且已遭通緝之被告，在無人看守、亦未上手銬之情
    形下拍照？復未當場使被告與扣案之槍彈同時拍照？實與常
    情有違。證人洪泳淋嗣又改稱：當時我們還有一位義警丁○
    ○在現場，我們是一同注意看管被告的行動等語。其證詞反
    覆不一，已有疑竇。然證人丁○○於本院審理中證稱：「‧
    ‧‧被告身上黑色背包放下來掉出夾鏈袋和藥，藥就是毒品
    ，沒有看到其他東西」、「（警察拍照時有無看到手槍？）
    沒有看到，只有看到黑色包包。」等語（見本院卷第一四五
    頁），在查獲現場之義警即證人丁○○既未目睹扣案之槍彈
    自被告之身上或黑色背包內搜出，則員警所指扣案之槍、彈
    自被告所背之黑色背包內所查扣，即令人質疑。
六、綜上所述，本案查獲之過程、蒐證之程序既有令人質疑之處
    ，且查無任何積極證據足以證明扣案槍、彈確係被告所持有
    ，自不能僅憑證人洪泳淋、蕭名助有瑕疵之證詞而入罪。參
    諸前開規定與判例意旨，即難以上開罪責相繩，乃原審未察
    ，遽對被告論罪科刑，實有未合，被告上訴否認犯罪，為有
    理由，應由本院將原判決撤銷，另為無罪之諭知。
據上論斷，應依刑事訴訟法第369條第1項前段、第364條、第301
條第1項，判決如主文。
本案經檢察官甲○○到庭執行職務。
中    華    民    國    95    年    5    月     9     日
            刑事第十庭  審判長法  官  林  照  明
                              法  官  蔡  名  曜
                              法  官  唐  光  義
上列正本證明與原本無異。
如不服本判決應於收受送達後十日內向本院提出上訴書狀，其未
敘述上訴之理由者並得於提起上訴後十日內向本院補提理由書（
均須按他造當事人之人數附繕本）。
                              書記官  王  麗  珍
中    華    民    國    95    年    5    月  15       日
                                                      Ａ


司法院資訊處製作；財團法人民間司法改革基金會備份。
